【裁判字號】    89,台上,170
【裁判日期】    890113
【裁判案由】    偽造文書等
【裁判全文】
最高法院刑事判決                                八十九年度台上字第一七○號
    上 訴 人
    即自訴人  楊美玲
              全昌貴
    被    告  甲○○
右上訴人等因自訴被告偽造文書等案件，不服台灣高等法院中華民國八十六年十一月
二十七日第二審判決（八十六年度上訴字第四五八三號，自訴案號：台灣台北地方法
院八十五年度自字第一○○三、一一○五、一一○六號），提起上訴，本院判決如左
：
    主  文
原判決撤銷，發回台灣高等法院。
    理  由
本件原判決以上訴人楊美玲、全昌貴自訴意旨略以：被告甲○○原任職於臺北市○○
○路○段八號三樓臺北市政府市場管理處，於任職期間，在其工作處所邀集民國八十
三年九月一日起至八十五年十一月一日止，每會新臺幣（下同）二萬元，連會首計二
十七人及八十四年五月十日起至八十六年七月十一止，每會二萬元，連會首計二十七
人之互助會二會，自訴人就前會參加二會（即楊美玲、全昌貴各參加一會），就後者
亦以楊美玲名義參加二會，至八十五年八月二日全昌貴得標前述八十三年九月一日起
之互助會，蕭淑蕙應給付會款六十四萬四千五百五十元，詎其藉口未收齊死會會款一
直延不付款，並自同年八月六日離職出境美國且未作任何交代，事後自訴人查證又發
現甲○○有自行編造葉丹名義入會且冒標該會之情事，顯見甲○○存心藉邀集互助會
詐財；又八十四年五月十日起之互助會，黃秀珠亦參加一會，於該會進行期間，甲○
○於八十四年十月冒標黃秀珠之互助會，同時亦冒用葉丹名義入會並於八十四年九月
十日冒標葉丹名義之互助會，因指被告甲○○涉犯刑法第二百十六條、第二百十條行
使偽造私文書及同法第三百三十九條第一項之詐欺取財等罪嫌云云。經調查結果，被
告於邀會之初並無藉邀會詐取會款之故意，難以其嗣後未將自訴人全昌貴所標得之會
款交付，或未標會之活會可能血本無歸等推論其於邀會之初即有詐欺之不法所有意圖
。另證人葉丹、黃秀珠已證稱有授權被告標取會款，被告自無自訴人所指之冒用該二
人冒標之情事，因而維持第一審諭知被告無罪之判決，並駁回上訴人等在第二審之上
訴。另敘明上訴人於上訴時所指被告有冒用陳瑛瑛等人名義標取會款，固經陳瑛瑛證
實，但被告此部分犯罪事實即令成立，不在上訴人自訴犯罪事實範圍之內，且自訴部
分既屬無罪，此部分已與自訴部分無裁判上或實質上一罪關係，應由上訴人另行提起
自訴或告訴等語；固非無見。
惟查：(一)、按已經提起公訴或自訴之案件，在同一法院重行起訴者，不得提起自訴而
提起者，應諭知不受理之判決，刑事訴訟法第三百零三條第二款、第三百三十四條定
有明文。依卷內資料，上訴人楊美玲先與黃秀珠共同提起自訴，自訴意旨略以：被告
甲○○召集上開二互助會，而於八十五年八月六日潛逃，自訴人黃秀珠始知其會於八
十四年十月被盜標，另被告編造葉丹並冒標，自訴人楊美玲參加二會，未得標均按期
繳納會款，被告顯係早存心詐財等語，並經第一審受理而分為八十五年度自字第一一
○五號。楊美玲與全昌貴另又共同提起自訴，指楊美玲參加二會，全昌貴參加一會，
被告共積欠二人計一百二十萬九千一百元之會款等語，並經第一審受理而分八十五年
度自字第一一○六號。上訴人楊美玲二次提起自訴，所自訴之事實同一，其第一次自
訴又無不合法之情事，依上開規定，自應將其後一自訴為不受理判決，始為適法，第
一審竟將其二次自訴與其他會員曾蓉英、詹淑釗之自訴（經第一審受理分為八十五年
度自字第一○○三號）三案合併審理而判決被告無罪，顯有將楊美玲後一自訴誤為實
體判決之違誤，嗣經楊美玲、全昌貴提起上訴，原審就此未予糾正，而予全部維持，
原判決自有適用法則不當之違法。(二)、按冒用他人名義在標單上書寫姓名及所出利息
，以詐標會款，就標單部分應成立行使偽造準私文書罪，就向活會會員收取會款部分
應成立詐欺罪，二罪間應依牽連關係，從重論以行使偽造準私文書罪。原判決於理由
中敘明被告有冒用陳瑛瑛、廖淑明名義以標單標取會款，如果無訛，被告因該二次冒
標而向上訴人等收取會款，自應成立詐欺罪。又依上訴人等之自訴意旨，渠等指訴均
按期繳納會款，未得標，被告竟潛逃，而積欠共一百二十餘萬元之會款，被告心存詐
財，依此，渠等自訴似指被告就其各期繳納之會款及應得之標息，均有詐欺之犯行，
果爾，就被告該二次冒標犯行中之詐欺行為，上訴人等已有自訴，則就被告上開冒標
犯行，能否謂不在上訴人自訴範圍內，與其自訴部分無裁判上或實質上一罪關係，不
得併予審理，應另行告訴或自訴，亦非無審究之餘地。以上諸端，或為上訴意旨所指
摘，或為本院得依職權調查之事項，應認原判決有撤銷發回之原因。
據上論結，應依刑事訴訟法第三百九十七條、第四百零一條，判決如主文。
中      華      民      國    八十九    年      一      月     十三     日
                              最高法院刑事第二庭
                                  審判長法官  莊  來  成
                                        法官  呂  潮  澤
                                        法官  謝  俊  雄
                                        法官  白  文  漳
                                        法官  蘇  振  堂
      右正本證明與原本無異
                                              書  記  官
中      華      民      國    八十九    年      一      月    二十四    日


司法院資訊處製作；財團法人民間司法改革基金會備份。
